【裁判字號】    99,醫訴,6
【裁判日期】    991116
【裁判案由】    違反醫師法
【裁判全文】
臺灣臺北地方法院刑事判決               99年度醫訴字第6號
公  訴  人  臺灣臺北地方法院檢察署檢察官
被      告  甲○○
選任辯護人  吳忠德律師
上列被告因違反醫師法案件，經檢察官提起公訴（九十九年度偵
字第三六八三號），本院判決如下：
    主  文
甲○○共同未取得合法醫師資格，擅自執行醫療業務，處有期徒
刑拾月。
    事  實
一、甲○○自民國九十八年三月間某日起至同年五月底、六月初
    某日止，在臺北縣新店市○○路○段一二八號九樓十三室開
    設「朱博士中醫研究室」，與其已成年之女兒朱語青、朱芷
    萱（二人均未據起訴）均明知未依法取得合法醫師資格，不
    得擅自執行醫療業務，竟仍共同基於違反上開規定之犯意聯
    絡，在上址由甲○○為病患從事把脈、看診、開藥等醫療行
    為，並由朱語青、朱芷萱將甲○○所開立之藥物配置、包裝
    後交付病患。嗣於同年四月初某日，在上開處所，由甲○○
    以新臺幣（下同）一千七百元至一千八百元之代價，為病患
    乙○○從事把脈、看診、開藥等醫療行為，並由朱語青、朱
    芷萱將甲○○所開立之藥物配置、包裝後交付乙○○，而共
    同擅自執行此等醫療業務。乙○○於服用上開藥物後感覺不
    適，遂於九十八年四月十七日十五時許持該等藥物向臺北縣
    新店市衛生所提出口頭陳訴，臺北縣政府衛生局並先後於同
    年四月二十九日十時二十二分許、同年五月十八日十三時五
    十五分許派員至上址稽查。
二、案經臺北縣政府函送及臺北縣政府警察局新店分局報請臺灣
    臺北地方法院檢察署檢察官偵查起訴。
    理  由
壹、程序部分：
一、詰問權係指訴訟上當事人有在審判庭輪流盤問證人，以求發
    現真實，辨明供述證據真偽之權利，其於現行刑事訴訟制度
    之設計，以刑事訴訟法第一百六十六條以下規定之交互詰問
    為實踐，屬於人證調查證據程序之一環；與證據能力係指符
    合法律所規定之證據適格，而得成為證明犯罪事實存在與否
    之證據資格，性質上並非相同。偵查中檢察官為蒐集被告犯
    罪證據，訊問證人旨在確認被告嫌疑之有無及內容，與審判
    期日透過當事人之攻防，調查證人以認定事實之性質及目的
    ，尚屬有別。偵查中訊問證人，法無明文必須傳喚被告使之
    得以在場，刑事訴訟法第二百四十八條第一項前段雖規定：
    「如被告在場者，被告得親自詰問」，事實上亦難期被告有
    於偵查中行使詰問權之機會。此項未經被告詰問之被告以外
    之人於偵查中向檢察官所為之陳述，依刑事訴訟法第一百五
    十九條之一第二項之規定，原則上屬於法律規定為有證據能
    力之傳聞證據，於例外顯有不可信之情況，始否定其得為證
    據。是得為證據之被告以外之人於偵查中所為之陳述，因其
    陳述未經被告詰問，應認屬於未經合法調查之證據，並非無
    證據能力，而禁止證據之使用。此項詰問權之欠缺，非不得
    於審判中由被告行使以補正，而完足為經合法調查之證據（
    最高法院九十六年度臺上字第四○六四判決意旨參照）。亦
    即刑事訴訟法第一百五十九條之一所規定被告以外之人於審
    判外向法官或檢察官所為之陳述，有無證據能力，應依該規
    定之文義要件決定之，依增訂之立法原本意旨，非必須附加
    已賦予被告對質詰問之機會或原始陳述人有傳喚或供證不能
    為其適用之條件（最高法院九十三年臺上字第二三九七號、
    第二三六八號、第二五○○號、第三四○三號、第三五五三
    號、九十四年度臺上字第四六六五號、九十五年度臺上字第
    六○九六號、九十六年度臺上字第一八七○號等判決意旨亦
    同此見解）。是以，證人乙○○於檢察官偵查時之供述，經
    查不僅業經依法具結，且經核亦無顯有不可信之情況，依刑
    事訴訟法第一百五十九條之一第二項之規定，當有證據能力
    ；被告甲○○之辯護人主張證人乙○○於檢察官偵查時所為
    之證述未讓被告對質，否認證據能力云云，容有誤會。
二、另本判決所引認定被告犯有本案犯行之其餘書面證據，因辯
    護人於本院準備程序中已代被告表示稱均不爭執該等證據之
    證據能力，復未於言詞辯論終結前聲明異議，本院審酌該等
    證據作成時之情況，均無不宜作為證據，且無證明力過低之
    情事，如以之為證據，經核當屬適當，依刑事訴訟法第一百
    五十九條之五第二項之規定，得作為證據。
貳、實體部分：
一、訊據被告對於其無中西醫師執照，且自九十八年三月間某日
    起至同年五月底、六月初某日止，在臺北縣新店市○○路○
    段一二八號九樓十三室開設「朱博士中醫研究室」之事實坦
    承不諱，然矢口否認有何犯行，辯稱：其並未對證人乙○○
    為把脈、開藥等醫療行為，證人乙○○都是在告對方後再向
    對方為賠償金額請求，證人乙○○不只告其本人而已，大樓
    很多人都被告過，其僅係開設研究室為座談研討，並未收取
    金錢云云。
二、經查：
(一)被告並未具醫事人員資格，此除據被告坦認在卷外，並有行
    政院衛生署九十九年一月二十六日衛署醫字第○九九○○○
    二一四一號書函（見九十九年度偵字第三六八三號偵查卷宗
    第二頁）在卷可按。再被告確實於上開時、地開設「朱博士
    中醫研究室」，亦據被告坦認在卷，並有臺北縣政府九十八
    年十月六日北府衛醫字第○九八○一二○二四七號函暨所附
    之現場稽查工作日誌表、現場照片等（見九十八年度他字第
    五五九三號偵查卷宗第二十頁、第二十二至二十五頁）附卷
    可查。
(二)證人乙○○於本院審理中證稱：當時是房屋仲介介紹伊去給
    被告看診拿藥，到了那裡按門鈴後，是先看到被告的兩個女
    兒，那兩個女兒跟伊說朱醫師剛離開，伊有說是要看診，是
    別人介紹來的，被告的女兒就要伊等一下，等了大約十幾分
    鐘，被告就來了，就開始把脈、看診，看舌頭的顏色，還有
    翻翻眼睛，接著就開始開藥，現場朱醫師讓伊試吃一份，其
    他就拿藥回家，照著上面的說明服藥。在看診過程中並無跟
    伊提到保健、養生或其他建議，藥包上面沒有任何記載，只
    有寫藥丸的三餐服用時間及數量，還有因伊有便秘情形，有
    記載需要服藥的數量。伊離開的時候，有一堆人進去看診，
    有男有女，因為那些人有跟被告之女兒提到病情的事情，還
    有服用藥物的情況，那些人還跟被告的女兒寒暄說有介紹其
    他人來看診。伊回去之後因不舒服故有服用藥物，但第二天
    更不舒服，人會昏，還會打冷顫，且會想吐，全身不舒服，
    剛好伊在倒垃圾時看到被告的女兒，伊有將情形告訴被告的
    女兒，被告的女兒說藥都是天然的，如有疑問可以將藥送檢
    。因伊是第一次遇到這種情形，故把伊的藥袋交給衛生所送
    檢，只是想知道那個藥物的成分而已，不知道為何案件進入
    法院。至於名片是在伊看完診後，被告女兒附於藥上面的，
    大約付了一千七百至一千八百元之間的錢給被告之女兒，因
    為包藥是被告的二個女兒現場配藥、算藥丸、包藥丸的，藥
    包上面所貼白色標籤，並記載療效及服用時間，是拿到的時
    候就是如此等語（見本院九十九年十月二十六日審判筆錄）
    ，核與證人乙○○於偵查中所證述之情節大致相符（見九十
    八年度他字第五五九三號偵查卷宗第二十八、二十九頁）。
    扣案之證人乙○○所提出之紙袋一只、藥物六袋，經臺灣臺
    北地方法院檢察署檢察事務官實施勘驗後，發現該裝放藥物
    之紙袋上，載明「飲食注意事項」、「服藥方法」，而藥物
    六袋，於包裝袋上分別載明「糖尿病良藥，早上」、「血活
    津生‧降血糖，睡前」、「腸胃積熱，中午」、「大小便秘
    ，忌中午，五個」、「過敏型紫癜‧腎炎，晚上」、「遍身
    水腫，早上」等文字，有該署檢察事務官勘驗筆錄（見九十
    九年度偵字第三六八三號偵查卷宗第五十五、五十六頁）在
    卷可參，再該等藥物經送鑑驗後，經檢驗雖未含有西藥成分
    ，且無法辨識產品組成成分，然業已涉及宣稱「腸胃積熱、
    降血糖、糖尿病良藥、遍身水腫、過敏性紫癜、腎炎、便秘
    」等醫療效能，有行政院衛生署食品藥物管理局九十九年三
    月五日FDA研字第○九九○○○六七九○號函暨檢驗報告書
    、行政院衛生署中醫藥委員會九十九年六月十八日衛中會藥
    字第○九九○○○八二三九號函（見九十九年度偵字第三六
    八三號偵查卷宗第十一至十四頁、五十三頁）等在卷可稽。
    又觀諸卷內之甲○○名片（見九十八年度他字第五五九三號
    偵查卷宗第九頁），其上載有「甲○○」、「中醫醫學博士
    」、「資詢專線」、「預約專線」、「（只接受預約看診，
    請事先預約）」等文字（本院按：名片上所載之「資詢專線
    」當為「諮詢專線」之意），被告亦坦認去研究室的人所索
    取的名片就是此名片等情（見本院九十九年十月二十六日審
    判筆錄），堪認被告確實有在臺灣地區從事看診，執行醫療
    業務之情事無訛，否則被告又何庸將此標示有上開文字之名
    片交予證人乙○○及其他去研究室之人？況證人乙○○與被
    告之間並無恩怨關係，二人先前並不認識，證人乙○○就本
    案亦無要求任何賠償或和解條件，此據被告於本院審理中供
    述在卷（見本院九十九年十月二十六日審判筆錄），證人乙
    ○○顯無誣陷被告之動機及必要，若非實情確實如此，證人
    乙○○何庸提供藥物予臺北縣新店市衛生所並向之提出口頭
    陳訴，且不對被告提出任何之賠償？參之被告先前於偵查中
    稱有跟證人乙○○建議要吃什麼云云（見九十九年度偵字第
    三六八三號偵查卷宗第二十頁），於本院準備程序中改稱並
    未見過證人乙○○云云（見本院九十九年九月二十三日準備
    程序筆錄），其先後供述不一，所辯是否屬實，亦屬可疑。
    是本院綜以上情，認被告前開所辯與證人乙○○所證相較，
    顯以證人乙○○之證述，較符真實而可採。
(三)綜上，被告前開所辯，顯為卸責之詞，不足採信。本案事證
    明確，被告犯行堪以認定，應予依法論科。至辯護人聲請傳
    喚曹姓管理員、介紹證人去看診的房屋仲介、邵添瑞等人到
    庭作證云云，因本案事證已明確，且此等證人於被告為證人
    乙○○看診時並不在現場，顯然無調查之必要。另被告聲請
    調閱證人乙○○派出所之紀錄，以證明證人常常要告對方云
    云，然此與本案被告違反醫師法之犯行顯然無關，證人乙○
    ○復未對被告提出告訴或請求賠償，業如前述，是此顯亦無
    調查之必要，不予調查，附此敘明。
三、論罪科刑之法律適用：
(一)按醫療業務係指以醫療行為為職業而言，不問是主要業務或
    附屬業務，凡職業上予以機會，為非特定多數人所為之醫療
    行為均屬之。且醫療業務之認定，並不以收取報酬為其要件
    。上揭所稱醫療行為，係指凡以治療、矯正或預防人體疾病
    、傷害、殘缺為目的，所為的診察、診斷及治療；或基於診
    察、診斷結果，以治療為目的，所為的處方、用藥、施術或
    處置等行為的全部或一部的總稱，且此一定義，於醫師、中
    醫師、牙醫師均適用之（行政院衛生署八十三年十一月二十
    八日衛署醫字第八三○六八○○六號函、八十五年七月十八
    日醫署醫字第八五○三八七二三號函參照）。次按刑事法若
    干犯罪行為態樣，本質上原具有反覆、延續實行之特徵，立
    法時既予特別歸類，定為犯罪構成要件之行為要素，則行為
    人基於概括之犯意，在密切接近之一定時、地持續實行之複
    次行為，倘依社會通念，於客觀上認為符合一個反覆、延續
    性之行為觀念者，於刑法評價上，即應僅成立一罪，俾免有
    重複評價、刑度超過罪責與不法內涵之疑慮；學理上所稱「
    集合犯」之職業性、營業性或收集性等具有重複特質之犯罪
    均屬之，例如經營、從事業務、收集、販賣、製造、散佈等
    行為概念者是（九十五年度臺上字第一○七九號判決參照）
    。而醫師法第二十八條之罪，在性質上原即具有反覆性，且
    係在密切接近之一定時間及空間內反覆從事性質類似之犯行
    ，於行為概念上，應認屬「職業性」或「營業性」之包括的
    一罪。核被告所為，係犯醫師法第二十八條前段之未取得合
    法醫師資格，擅自執行醫療業務罪。
(二)被告與其大女兒朱語青、二女兒朱芷萱就前開違反醫師法之
    犯行，有犯意聯絡及行為分擔，均為共同正犯（被告於本院
    九十九年十月二十六日審判時供稱其大女兒、二女兒之姓名
    分別為朱語青、朱芷萱）。爰審酌被告之品行、犯罪動機、
    目的、從事為病患把脈、看診、開藥等醫療行為之犯罪手段
    ，所為尚非屬重大侵入性之醫療行為，然所開立之藥物已造
    成證人乙○○身體不適，暨被告犯罪後之態度等一切情狀，
    量處如主文所示之刑。
(三)按醫師法第二十八條規定「其所使用之藥械沒收之」，固為
    刑法之特別規定，然該條文並無不問屬於犯人與否均應沒收
    之明文規定，仍應回歸適用刑法第三十八條第一項第二款、
    第三項之規定，自以屬於犯人者為限，始應沒收之。矧扣案
    之藥物六袋，既係被告看診後開立予證人乙○○服用，該等
    藥物顯為證人乙○○所有而非屬被告所有，依法無從為沒收
    之諭知，起訴書認扣案之藥物六袋應依醫師法第二十八條後
    段之規定宣告沒收之云云，顯有誤會，附此敘明。
據上論斷，應依刑事訴訟法第二百九十九條第一項前段，醫師法
第二十八條前段，刑法第十一條前段、第二十八條，判決如主文
。
本案經檢察官葉雅婷到庭執行職務
中    華    民    國    99    年    11    月    16    日
                  刑事第十一庭  審判長法  官  蔡守訓
                                      法  官  詹慶堂
                                      法  官  黃紹紘
以上正本證明與原本無異。
如不服本判決應於收受送達後十日內向本院提出上訴書狀，並應
敘述具體理由；其未敘述上訴理由者，應於上訴期間屆滿後二十
日內向本院補提理由書（均須按他造當事人之人數附繕本）「切
勿逕送上級法院」。告訴人或被害人如對於本判決不服者，應具
備理由請求檢察官上訴，其上訴期間之計算係以檢察官收受判決
正本之日期為準。
                                      書記官  陳靜君
中    華    民    國    99    年    11    月    16    日
附錄本案論罪科刑所犯法條全文
醫師法第二十八條
未取得合法醫師資格，擅自執行醫療業務者，處六個月以上五年
以下有期徒刑，得併科新臺幣三十萬元以上一百五十萬元以下罰
金，其所使用之藥械沒收之。但合於下列情形之一者，不罰：
一、在中央主管機關認可之醫療機構，於醫師指導下實習之醫學
    院、校學生或畢業生。
二、在醫療機構於醫師指示下之護理人員、助產人員或其他醫事
    人員。
三、合於第十一條第一項但書規定。
四、臨時施行急救。

司法院資訊處製作；財團法人民間司法改革基金會備份。
